【裁判字號】    90,上,129
【裁判日期】    901120
【裁判案由】    租佃爭議
【裁判全文】
臺灣高等法院臺中分院民事判決      九十年度上字第一二九號
      上  訴  人    甲○○
      被  上訴人    乙○○
                    丙○○
                    丁○○
      訴訟代理人    李東興律師
右當事人間因租佃爭議事件，上訴人對於中華民國九十年一月四日臺灣臺中地方法院
第一審判決（八十九年度訴字第二一九八號），提起上訴，本院判決如左：
      主      文
上訴駁回。
第二審訴訟費用由上訴人負擔。
原判決命上訴人應拆物交地部分，上訴人於假執行程序實施前如以新臺幣壹仟零柒拾
貳萬元為被上訴人預供擔保，得免為假執行。
      事      實
甲、上訴人方面：
一、聲明：
    (一)、原判決廢棄。
    (二)、被上訴人在第一審之訴及其假執行之聲請均駁回。
    (三)、第一、二審訴訟費用由被上訴人負擔。
    (四)、如為不利於上訴人之判決，願供擔保請准免為假執行。
二、陳述及證據：除與第一審判決記載者相同予以引用外，補稱：
    (一)、上訴人於坐落台中縣太平市○○段八二三地號土地上縱認有建築房屋，及於
        坐落同上段八二一、八二一之一、八二二、八二二之一、八二三地號土地上
        有荒廢耕作之情形，而如被上訴人所主張有不自任耕作者，惟上訴人於八十
        四、五年間經被上訴人發現並告知後，即於同時間立刻拆除建物，並於上開
        土地已恢復種植農作物予以耕作，被上訴人亦因見上訴人恢復耕作，乃與上
        訴人就系爭耕地又訂立租約自民國八十六年一月一日起至九十一年十二月三
        十一日止，共計六年。若非如此，上訴人果已違反耕地三七五減租條例第十
        六條第一項規定，依同條第二項規定原訂租約為無效者，則被上訴人豈會喪
        失收回系爭土地之難得機會，再與上訴人訂立租約，無異承認兩造間之租賃
        契約仍存在，此外，更不會事經三年之後始提起本件訴訟，殊與常理有違，
        由此可見，被上訴人以原審卷附之相片主張上訴人於八十六年至八十九年初
        間該系爭土地仍為荒廢等情顯非屬實，因此，縱認被上訴人所主張原訂租約
        無效應指在八十六年一月一日之前兩造間所存在之租約已無效而言，並不及
        於八十六年一月一日起至九十一年十二月三十一日止之租約，從而被上訴人
        之請求，殊欠依據且無理由。
    (二)、退萬步言，縱認被上訴人於原審所提出之相片為真正，並認上訴人違反耕地
        三七五減租條例第十六條第一項規定，依同條第二項規定原訂租約為無效者
        ，惟原訂租約之無效應指在八十六年一月一日之前兩造間之耕地租賃契約無
        效，並不及於事後兩造所訂立自八十六年一月一日起至九十一年十二月三十
        一日止共計六年之耕地租賃契約，亦即該契約係於原訂租約無效後再為訂立
        ，自應有效存在，從而依原審卷附相片觀之，上訴人雖於八十四年十二月十
        三日前已將建物拆除，然於兩造事後訂立租賃契約之有效期間內，即於八十
        六年至八十九年初間上訴人仍未恢復耕作而荒廢者，亦應屬上訴人不為耕作
        而已，與耕地三七五減租條例第十六條第一項規定不自任耕作之情形自不相
        同，因此，被上訴人應依耕地三七五減租條例第十七條第四款「非因不可抗
        力繼續一年不為耕作時」之規定，向上訴人表示終止租約後，始得請求交還
        系爭土地，灼然甚明，惟原審未予詳查，竟認兩造事後再訂立自八十六年一
        月一日起至九十一年十二月三十一日止之耕地租約係屬無效，並准予被上訴
        人之請求，殊非允當等語。
乙、被上訴人方面：
一、聲明：
    (一)、上訴駁回。
    (二)、第二審訴訟費用由上訴人負擔。
二、陳述及證據：除與第一審判決記載者相同，予以引用外，補稱：
    (一)、被上訴人於八十八年至八十九年間在市、縣租佃調解會調解中及原審審理中
        ，上訴人對於相片中之景物、相片上之日期均不否認，且相片拍攝人李東昇
        可證明相片所示日期之真正，並有同期拍攝相片為證，上訴人於上訴二審後
        為推翻不利己之物證，空言狡辯應無足採。
    (二)、上訴人於民國八十四年起已在承租之系爭土地建屋，迄至八十九年六、七月
        始拆除房屋地基及牆柱，改種香蕉，上訴人辯稱於八十四年十二月間已將建
        物拆除，恢復耕作云云，查附卷相片編號一、五、六、七、八景物之花草四
        季變化、農作物（香蕉樹苗）、樹木有無足以證明非同一時間拍攝，上訴人
        辯稱顯屬不實。
    (三)、被上訴人等拒絕參與續訂系爭耕地租約六年（自民國八十六年一月一日起至
      九十一年十二月三十一日止），詎料上訴人一方編造不實理由，依台灣省耕地
      租約登記辦法第二條規定．．．．如因特殊情形，不能會同對方申請登記時，
      得由一方陳明理由，填具保證書，呈請單獨申請續約，被上訴人等未參與續訂
      租約，上訴人應就被上訴人等參與系爭耕地續訂租約負舉證責任。
    (四)、查上訴人於民國八十四年至八十九年六、七月間在承租之土地建築房屋及荒
        廢前後達六年之久，顯已違反耕地三七五減租條例第十六條第一項規定至為
        明顯，依同條第二項規定原訂契約無效，包括上訴人八十六年一方單獨申請
        續訂耕地租約書內全部租賃上地均無效。
    (五)、上訴人於民國八十四年間於承租之台中縣太平市○○段八二三號土地內建築
        房屋，經被上訴人出面予以阻止在承租之土地（農地）變更用途建屋，上訴
        人當時已自知理虧在承租之被上訴人土地建屋，所以自行拆除部分牆柱，並
        自八十四年至八十九年年初未繼續興建，並讓承租之土地荒廢。承租人甲○
        ○於太平市、台中縣租佃調解會調解中，未曾否認在承租之系爭農地建屋，
        亦未曾表示係在自己所有八二五號土地建農舍。倘若上訴人於自己所有之土
        地上興建農舍，就無須理會他人干涉或阻止之理，上訴人也無須停建農舍，
        更無須拆除在所有土地所建農舍及燬滅有利於己之房屋。其上訴理由，顯違
        反常理應無足採。
      理      由
一、本件被上訴人主張：上訴人於民國七十四年間向伊等承租伊等共有坐落台中縣太
    平市○○段四八一之二、五三九之三、五四九及五四八之一二地號土地內部分土
    地耕作，因承租之土地與出租人其他土地合併或分割或重測或逕為分割，致原承
    租之地段、地號、面積均已更改，即原承租之太平市○○段四八一之二地號土地
    內部分面積０點０五六二公頃，變更為太平市○○段八二一、八二一之一、八二
    二、八二二之一、八二三地號土地內部分面積０點０五六二公頃，而上訴人原承
    租太平段五四九地號土地內部分面積０點三二四二公頃及同段五四八之一二地號
    土地內部分面積０點一一五五公頃，變更為太平市○○段九０五地號土地內部分
    面積，嗣因承租人即上訴人於八十四年十二月十三日以前將其承租耕作太平市○
    ○段八二三地號如附圖(一)所示Ａ部分面積０點０一七九０二公頃土地變更用途為
    建築工廠使用，未自任耕作，且有部分土地荒廢，已違反耕地三七五減租條例第
    一六條第一項規定，依同條第二項規定，原訂租約為無效。爰依該規定請求收回
    出租之土地。上訴人於八十九年七月二十四日與被上訴人調解不成後才在上開土
    地上回復耕作。本件經實測結果，上訴人現在實際使用土地面積，為太平市○○
    段八二三地號土地如附圖(一)Ａ部分所示面積０點０一七九０二公頃、同段八二一
    、八二二、八二三、八二一之一、八二二之一地號土地如附圖(一)Ｂ部分所示面積
    ０點０四二二七八公頃、Ｃ部分所示面積０點０三三三四九公頃，及台中縣太平
    市○○段九０五號土地如附圖(二)Ａ部分所示面積０點二八四四七七公頃、Ｂ部分
    所示面積０點一００八五八公頃、同段八七七地號土地如附圖(二)Ｃ部分所示面積
    ０點０一四七八六公頃、同段八八六地號土地如附圖(二)Ｄ部分所示面積０點００
    七六三四公頃土地。（以上簡稱系爭土地）又上訴人上開實際使用之土地面積超
    過承租面積範圍部分土地，係未經伊等同意，無權占用伊等所有之土地，種植麻
    竹林，伊等本於所有權人之地位，依民法第七百六十七條規定，請求上訴人除去
    地上物交還無權占有之土地等情，求為命上訴人應將系爭土地上之地上物除去，
    將土地交與伊等之判決。
二、上訴人則以：伊係在自己所有之土地上建屋，不知有無逾建於被上訴人之土地上
    。繼認伊有不自任耕作情形，惟上訴人於八十四、五年間經被上訴人發現並告知
    後，即於同時間立刻拆除建物，並於上開土地恢復種植農作物予以耕作，被上訴
    人亦因見伊恢復耕作，乃與伊就系爭土地又訂立租約自八十六年一月一日起至九
    十一年十二月三十一日止〞共計六年〞伊果已違反耕地三七五減租條例第十六條
    第一項規定，依同條第二項規定原訂租約為無效者，則被上訴人豈會喪失收回系
    爭土地難得機會，再與上訴人訂立租約，無異承認兩造間之租賃契約仍續存在等
    語，資為抗辯。
三、查被上訴人主張上訴人於民國七十四年間向被上訴人承租其等共有坐落台中縣太
    平市○○段四八一之二、五三九之三、五四九及五四八之一二地號土地內部分土
    地耕作，因承租之土地與出租人其他土地合併或分割或重測或逕為分割，致原承
    租之地段、地號、面積均已更改，即原承租之太平市○○段四八一之二地號土地
    內部分面積０點０五六二公頃，變更為太平市○○段八二一、八二一之一、八二
    二、八二二之一、八二三地號土地內部分面積０點０五六二公頃，又上訴人原承
    租太平段五四九地號土地內部分面積０點三二四二公頃及同段五四八之一二地號
    土地內部分面積０點一一五五公頃，變更為太平市○○段九０五地號土地內部分
    面積。經實測結果，上訴人現在實際使用土地面積，為太平市○○段八二三地號
    土地如附圖(一)Ａ部分所示面積０點０一七九０二公頃、同段八二一、八二二、八
    二三、八二一之一、八二二之一地號土地如附圖(一)Ｂ部分所示面積０點０四二二
    七八公頃、Ｃ部分所示面積０點０三三三四九公頃，及台中縣太平市○○段九０
    五號土地如附圖(二)Ａ部分所示面積０點二八四四七七公頃、Ｂ部分所示面積０點
    一００八五八公頃、同段八七七地號土地如附圖(二)Ｃ部分所示面積０點０一四七
    八六公頃、同段八八六地號土地如附圖(二)Ｄ部分所示面積０點００七六三四公頃
    土地。上訴人於八十四年十二月十三日以前將其承租耕作太平市○○段八二三地
    號如附圖(一)所示Ａ部分面積０點０一七九０二公頃土地變更用途為建築工廠使用
    ，未自任耕作，上訴人於八十九年七月二十四日與被上訴人調解不成後才在如附
    圖(一)所示Ａ部分面積０點０一七九０二公頃土地上回復耕作等情，已據被上訴人
    提出臺灣省臺中縣私有耕地租約書一件、土地登記簿謄本、地籍圖謄本二件、相
    片八張為證，復經兩造現場實地指界，並由原審會同台中縣太平地政事務所測量
    員現場履勘測量明確，製有複丈成果圖二件在卷可證，復為上訴人所不爭執，足
    堪認為真實。
四、按耕地三七五減租條例第十六條第一項所謂承租人應自任耕作，係指承租人應以
    承租之土地供自己從事耕作之用而言，如承租人以承租之土地建築房屋居住或供
    其他非耕作之用者，均不在自任耕作之列，應構成同條第二項所訂租約無效之原
    因（最高法院七十年度台上字第四六三七號判例參照）。又上開規定第二項，所
    謂承租人將耕地全部或一部轉租他人者，原訂租約無效，依其規定本旨推之，自
    係指全部租約無效而言（最高法院四十六年台上字第五七號判例參照）。本件上
    訴人於八十四年十二月十三日以前在系爭土地之一部，即太平市○○段八二三地
    號如附圖(一)所示Ａ部分面積０點０一七九０二公頃土地變更用途為建築使用，有
    現場照片八張在卷可證（見原審卷八一－八二頁），即屬未自任耕作，原訂租約
    即屬無效。又其雖僅於承租土地之一部分未自任耕，但揆諸上揭說明，全部之耕
    地租約，均屬無效。
五、雖上訴人辯稱系爭耕地，與上訴人所有坐落八二五、八二七、八二七之一、八二
    八、八二八之一、五一二、五一二之一、五一三地號等八筆田地相毗鄰，上訴人
    因均按先父於生前所耕作範圍而耕作，並不知兩造間土地之正確界址，致上訴人
    在所有上開八二五地號田地上建築鐵棟房屋時，有部分房屋越界建築在向被上訴
    人所承租之上開八二三地號田地上，由此可見上訴人並不知上開八二三地號與八
    二五地號田地間之界址，而將八二三地號田地誤以為自己所有八二五地號田地之
    一部分，而為越界建築之情形，顯係出於上訴人之誤認而未自任耕作，應與耕地
    三七五減租條例第十六條第一項承租人轉租之禁止（明知而為）規定不符，自無
    該條規定之適用。且上訴人所建築房屋完全係為便於耕作（停放農機具、肥料及
    放置收成後之農產品等）外，同時，亦為收成後過多之農產品如竹筍予以加工為
    筍干或予以淹漬為醬菜等而設，足見該房屋應屬於農舍云云。惟觀諸原審卷所附
    前揭之現場，系爭土地上之建築確係工廠之廠房，並非供放置農具或堆積農產品
    之農舍，且其建物竟佔用其所承租系爭土地中如附圖(一)所示Ａ部分面積達○、○
    一七九○二公頃之廣，足徵上訴人所辯因建農舍，不悉界址越界建築云云，不合
    常情，有違事實，不足採信。
六、又上訴人以本件系爭私有耕地租約書（太太字第一六四號）上雖載上訴人向被上
    訴人所承租土地為坐落(一)台中縣太平鄉○○段四八一之二地號內，面積○．○五
    六二公頃。(二)同段五三九之三地號內，面積○．○五八二公頃。(三)同段五四九地
    內，面積○．三二四二公頃。(四)同段五四八之一二地號內，面積○．一一五五公
    頃（以上均為重測前地號），其租賃期限自六十六年一月一日起至七十三年一月
    一日止，共計六年，惟兩造自上開租賃期限屆滿後，並未以書面續訂租賃契約，
    尤其，上開土地經重測後，土地筆數、地號及面積均有所變更，兩造更未重新訂
    立租賃契約書，因此，兩造既未重新訂約，則前開長億段八二三、八二二、八二
    二之一、八二一、八二一之一地號及前開福星段九○五地號等六筆田地（以上均
    為重測後地號），應足認每筆均為單獨可分之租賃契約存在，從而縱認上訴人在
    前開八二三地號田地有未自任耕作之情形，亦應僅該部分土地之租賃契約無效，
    尚不及於其餘土地之租賃契約云云。惟查本件系爭耕地租約，係肇始於民國七十
    四年間，就被上訴人等共有坐落台中縣太平市○○段四八一－二、五三九－三、
    五四九及五四八－一二地號內部分土地而訂立，嗣因承租之土地與出租人其他土
    地合併或分割，或重劃致原承租之地段、地號、面積均有更改，而衍生現今系爭
    土地之地段、地號及面積，有如前述，其原訂租約之效力，自後及於新編地段、
    地號之土地，自不得以原土地經重劃後，土地筆數及面積有所變更，兩造未重新
    訂立租約，原土地變更或新增之地段地號部分之土地，即不包含於原租約之範圍
    內。是上訴人上述之抗辯，亦無足取。
七、上訴人復以退萬步言，縱認上訴人違反耕地三七五減租條例第十六條第一項規定
    ，依同條第二項規定原訂租約為無效者，惟原訂租約之無效應指在八十六年一月
    一日之前兩造間之耕地租賃契約無效，並不及於事後兩造所訂立自八十六年一月
    一日起至九十一年十二月三十一日止共計六年之耕地租賃契約，亦即該契約係於
    原訂租約無效後再為訂立，自應有效存在，從而依原審卷附相片觀之，上訴人雖
    於八十四年十二月十三日前已將建物拆除，然於兩造事後訂立租賃契約之有效期
    間內，即於八十六年至八十九年初間上訴人仍未恢復耕作而荒廢者，亦應屬上訴
    人不為耕作而己，與耕地三七五減租條例第十六條第一項規定不自任耕作之情形
    自不相同云云。經查上訴人於八十四年以前在系爭土地建築工廠廠房，八十四年
    間為被上訴人發現後，固自行拆除部分牆柱，並自八十四年至八十九年初未繼續
    興建建物，但據被上訴人主張上訴人於該地上仍舖設水泥，讓其荒草叢生，不任
    耕作，此於上訴人八十九年三月廿八日於台中縣太平市耕地租佃委員會調解時對
    於被上訴人所稱：「雖建物已拆除，但地面舖設水泥路面，己不能耕作（並提出
    照片）一節，並未否認，僅陳稱：「如地主要收回土地，請對地上物能予補償」
    云云，足可認證。是上訴人至八十九年三月二十八日止，既尚有不任耕作之情形
    ，己有違反八十六年一月一日起至九十一年十二月三十一日止之續訂租約。況被
    上訴人亦否認有同意續訂八十六年一月一日起至九十一年十二月三十一日止之耕
    地租約。依台灣省耕地租約登記辦法第二條規定．．「如因特殊情形，不能會同
    對方申請登記時，得由一方陳明理由，填具保證書，呈請單獨申請續約。上訴人
    當依此規定單方面申請續訂租約，足可認定。自不得據此謂被上訴人罔顧上訴人
    之違約，尚願與上訴續訂租約，而受該續訂租約之約束。至於被上訴人自八十六
    年至八十九年尚收取上訴人繳付之租金，此有上訴人提出之收據四紙為證，但此
    為上訴人使用系爭土地之對價，亦不能據此謂原失效之租約，仍因之回復並繼續
    有效。是被上訴人主張兩造間之租約已無效，依租售物返還請求權，請求上訴人
    返還系爭土地，自無不合。
八、次查上訴人占用被上訴人所有土地面積超過原承租面積部分，上訴人並未證明係
    本於何法律上之正當權源而為占有，是被上訴人主張其無權占有，可以採信，故
    被上訴人本於民法第七百六十七條規定之所有物返還請求權，請求上訴人除去地
    上物交還無權占有之土地，亦無不合。
九、本件事實己臻明確，上訴人聲請訊問證人洪江泉，證明上訴人曾為更換新種農作
    物，而剷除原有農作物，系爭土地建物係上訴人越界建築所致，然如上所述，本
    件事實，亦已甚明確，無再予傳訊之必要併此明。
十、綜上所述，被上訴人依耕地三七五減租條例第十六條規定，主張兩造間租約無效
    ，依租賃物返還請求權，及依民法第七百六十七條之所有物返還請求權，請求上
    訴人拆除系爭土地地上物，交還土地與伊，自無不合。原審法院為其勝訴之判決
    核無違誤。上訴論旨指摘原判決不當，求予廢棄，難認為有理由。
十一、上訴人陳明願供擔保，請免為假執行，核無不合，爰酌定相當之擔保金額，准
      如主文第三項所示。
十二、據上論斷，本件上訴為無理由，依民事訴訟法第四百四十九條第一項、第七十
      八條、第四百六十三條、第三百九十二條，判決如主文。
中      華      民      國    九十      年     十一     月     二十     日
~B1民事第三庭審判長法  官  陳照德
~B2                法  官  蔡王金全
~B3                法  官  陳成泉
右為正本係照原本作成。
如對本判決上訴，須於收受判決送達後二十日內向本院提出上訴書狀，其未表明上訴
理由者，應於提出上訴後二十日內向本院提出上訴理由書（須按他造人數附具繕本）
，並繳納送達用雙掛號郵票拾份（每份參拾肆元）。
上訴時應提出委任律師或具有律師資格之人之委任狀；委任有律師資格者，另應附具
律師及格證書及釋明委任人與受任人有民事訴訟法第四百六十六條之一第一項但書或
第二項（詳附註）所定關係之釋明文書影本。
~B                書記官  劉恒宏
中      華      民      國    九十      年     十一     月    二十三    日
附註：
民事訴訟法第四百六十六條之一（第一項、第二項）
對於第二審判決上訴，上訴人應委任律師為訴訟代理人。但上訴人或其法定代理人具
有律師資格者，不在此限。
上訴人之配偶、三親等內之血親、二親等內之姻親，或上訴人為法人、中央或地方機
關時，其所屬專任人員具有律師資格並經法院認為適當者，亦得為第三審訴訟代理人
。
                                                                        Ｂ


司法院資訊處製作；財團法人民間司法改革基金會備份。
